臺灣臺北地方法院刑事判決　　　　　　　95年度訴字第1846號
公　訴　人　臺灣臺北地方法院檢察署檢察官
被　　　告　甲○○
上列被告因偽造文書等案件，經檢察官提起公訴（95年度偵字第
13441 號、偵緝字第1351號），本院判決如下：
    主  文
甲○○連續行使偽造私文書，足以生損害於他人，處有期徒刑伍
月，如易科罰金以銀元參佰元即新臺幣玖佰元折算壹日；又意圖
為自己不法之所有，而侵占自己持有他人之物，處有期徒刑參月
，如易科罰金以銀元參佰元即新臺幣玖佰元折算壹日。應執行有
期徒刑柒月，如易科罰金以銀元參佰元即新臺幣玖佰元折算壹日
。
    事  實
一、甲○○自民國93年2 月間起，在鄭森棨（已於民國94年12月
    17日死亡）位在臺北市○○區○○路1 段169 巷12號7 樓之
    1 住處幫傭，竟基於意圖為自己不法所有之概括犯意，竊取
    鄭森棨之第一商業銀行（下稱：第一銀行）仁愛分行帳號00
    0-00-000000 號之存摺及印鑑章後，連續於94年10月13日、
    14日及17日，在第一銀行仁愛分行偽蓋鄭森棨印鑑章於提款
    單上，分別提領新臺幣（下同）15萬元、15萬元及10萬元，
    並持向該行人員行使，致該行人員陷於錯誤，如數交付款項
    共40萬元，足以生損害於鄭森棨。另又於94年10月21日介紹
    鄭森棨在上該住處裝設騰林生化科技有限公司（下稱：騰林
    公司）製造之飲水機1 台，惟於鄭森棨交付該飲水機之價金
    新臺幣（下同）3 萬8 千元予甲○○轉交騰林公司時，另起
    意為自己不法之所有，將上開款項侵占入己，而於轉交騰林
    公司時，偽稱款項係其所購買裝設在其所經營位在苗栗縣頭
    份鎮釣蝦場之飲水機價金。嗣因調閱第一銀行仁愛分行監視
    器畫面，及騰林公司經理乙○○於95年1 月17日通知繳納價
    金時，始分別查知上情。
二、案經鄭森棨之子丙○告訴及臺北市政府警察局大安分局報告
    臺灣臺北地方法院檢察署檢察官偵查起訴。
    理  由
一、訊據被告甲○○於本院審理時，固坦承領取鄭森棨上揭銀行
    帳戶40萬元，惟辯稱係借款；另亦否認有何侵占犯行，辯稱
    ：斯時共買3 台飲水機，其將鄭森棨交付之3 萬8 千元，交
    由媳婦丁○○轉交，另2 台飲水機之價金亦由丁○○簽發票
    據支付，對於上該款項3 萬8 千元，為何充作上述釣蝦場所
    裝設之飲水機價金，其不清楚云云。
二(一)就鄭森棨第一銀行仁愛分行帳號000-00-000000 號帳戶遭盜
    領部分，經查，被告坦承於上述時、地領取鄭森棨上開帳戶
    內之40萬元。至其雖以係借款云云置辯，惟依證人凌鎮郎於
    偵查中具結所證：「因鄭森棨請我陪他去領錢，我們要找存
    摺找不到，結果我就說去第一銀行查查看餘額有多少錢，然
    後申請查餘額，發現有異常出入的現象，我就與鄭森棨開始
    查這筆錢的流向．．鄭森棨指示說這件事一定要慎重，一定
    要調錄影帶，查明是何人所為，所以我們才到第一銀行調錄
    影帶。」（見95年偵緝字第1351號卷第39頁），及鄭森棨於
    94年12月15日填具委託書（見95年偵字第3140號卷第16頁）
    請求查明該款項遭盜領之情事，綜合觀之，苟被告於94年10
    月13日、14日及17日所提領本件40萬元，確屬借款，鄭森棨
    對此當無不知，而尚需委請證人凌鎮郎查明之理。本院另並
    衡量被告於94年12月12日曾就其分別於93年6 月16日、同年
    9 月3 日、94年2 月、3 月、6 月、7 月之借款書立借據，
    該借據內並要求被告開立本票做為擔保（見偵卷第22頁）等
    情，足見鄭森棨對於債務之處理及自身權益之保障，尚非輕
    率，是苟被告所提領本件40萬元確屬借款，豈有94年12月12
    日書立之借據內對前此於同年10月13日、14日、17日之3 筆
    借款隻字未提、更未要求簽發同額票據供作擔保之理，足見
    被告所辯，實無足採。此外，並有監視器翻拍照片、第一銀
    行存款明細分類帳、存摺類存款取款憑條在卷可資佐證，被
    告之犯行，洵堪認定。
  (二)就侵占3 萬8 千元飲水機價金部分，經查，證人乙○○於偵
    查及本院審理時，分別具結證述：「她總共買了2 台，1 台
    裝在釣蝦場，另1 台裝在鄭森棨家。她本來是訂3 台，但是
    因為鄭家的飲水機一直沒付，所以只幫她裝了2 台。（問：
    鄭家的飲水機部分完全未付款嗎？）是，完全未付．．她付
    給我的錢是裝在釣蝦場的那台，她有說是釣蝦場那台的錢。
    」（見偵卷第94頁）、「被告跟我買2 台，1 台是在頭份釣
    蝦場那裡裝，這台已經付了，但是鄭先生這台還沒有付．．
    （問：頭份釣蝦場那台是誰付款給你？）是被告甲○○付現
    的。（問：她有跟你說付款的金額是釣蝦場那台？）是。」
    （見96年1 月10日審判筆錄），經核前後相符，本院自得採
    為佐證。被告所辯其將鄭森棨交付之3 萬8 千元，交予媳婦
    丁○○轉交，另2 台飲水機之價金亦由丁○○簽發票據支付
    云云，已難採信。且查，證人於本院審理時，業結證稱：「
    （問：你是否認識丁○○？）我知道這個人，是被告甲○○
    的媳婦。她跟她母親甲○○有到我公司過，但是沒有直接跟
    我購買，都是由甲○○購買．．甲○○有說丁○○要開票給
    我，我說不要，我有聽說丁○○信用狀況不好，我不同意用
    開票的方式。（問：開票是要付第幾台的錢？）第2 台，就
    是台北這台。（問：為何是丁○○開票給你？）丁○○沒有
    跟我說，都是甲○○跟我說的，因為甲○○沒有支票，但是
    當時丁○○也不同意，所以並沒有開票給我。」（見同上日
    筆錄）等語甚明，已難認為本件與丁○○確有干係，而證人
    丁○○經本院合法傳、拘均未到庭，被告並自陳該證人業已
    不知去向，自無從遽為何有利於被告之認定。
三、查刑法於94年2 月2 日修正公布，於95年7 月1 日施行。而
    按行為後法律有變更者，適用行為時之法律，但行為後之法
    律有利於行為人者，適用最有利於行為人之法律，現行刑法
    第二條第一項訂有明文。此條規定乃與刑法第一條罪刑法定
    主義契合，而貫徹法律禁止溯及既往原則，係規範行為後法
    律變更所生新舊法律比較適用之準據法，是刑法第二條本身
    雖經修正，但刑法第二條既屬適用法律之準據法，本身尚無
    比較新舊法之問題，應一律適用裁判時之現行刑法第二條規
    定以決定適用之刑罰法律。又按，刑法施行法第一條之一第
    一項將刑法分則貨幣單位變為新臺幣、第二項提高刑法分則
    法定刑罰金部分三十倍或三倍，惟因與罰金罰鍰提高標準條
    例業將刑法分則法定刑罰金提高十倍，再由銀元換算為新臺
    幣，因此變更前後之數額相同，尚無比較適用問題，應逕適
    用裁判時法。又本次刑法修正之比較新舊法，應就罪刑有關
    之共犯、未遂犯、想像競合犯、牽連犯、連續犯、結合犯，
    以及累犯加重、自首減輕暨其他法定加減原因（如身分加減
    ）與加減例等一切情形，綜其全部罪刑之結果而為比較，最
    高法院95年度第8 次刑庭會議決議可資參照。另按：
  (一)刑法修正前同法第三十三條第五款規定：「罰金為一元以上
    」、修正後刑法第三十三條第五款規定：「罰金為新臺幣一
    千元以上」。而同法第三百二十條第一項竊盜罪之法定刑為
    「五年以下有期徒刑、拘役或五百元以下罰金」、第三百三
    十九條第一項詐欺取財罪之法定刑為「五年以下有期徒刑、
    拘役或科或併科一千元以下罰金」，依刑法施行法第一條之
    一規定：「中華民國94年1 月7 日刑法修正施行後，刑法分
    則編所定罰金之貨幣單位為新臺幣。94年1 月7 日刑法修正
    時，刑法分則編未修正之條有定有罰金者，自94年1 月7 日
    刑法修正施行後，就其所定數額提高為三十倍。但72年6 月
    26日至94年1 月7 日新增或修正之條文，就其所定數額提高
    為三倍」，依上開規定，本件罰金部分應提高為三十倍。是
    依修正前、後，刑法第三百二十條第一項、第三百三十九條
    第一項之罰金刑部分，分別由新臺幣三元以上一萬五千元以
    下、新臺幣三元以上三萬元以下，變更為新臺幣一千元以上
    一萬五千元以下、新臺幣一千元以上三萬元以下。因此，比
    較上述修正前、後之刑罰法律，自以修正前之規定，較有利
    於被告。
  (二)刑法第五十五條牽連犯、第五十六條連續犯之規定業經修正
    刪除，該規定刪除後，除法理上合於接續犯、包括一罪之情
    形仍可認為構成單一之犯罪外，其於數犯罪行為之情形，即
    應依刑法第五十一條之規定予以分論併罰。經依刑法第二條
    第一項比較新、舊法之結果，並無適用行為後之新法較有利
    於被告之情形，自應適用行為時即修正前刑法第五十五條牽
    連犯、第五十六條連續犯之規定。
  (三)刑法第五十一條第五款原規定：「五、宣告多數有期徒刑者
    ，於各刑中之最長期以上，各刑合併之刑期以下，定其刑期
    。但不得逾二十年。」修正為：「五、宣告多數有期徒刑者
    ，於各刑中之最長期以上，各刑合併之刑期以下，定其刑期
    。但不得逾三十年」，比較新、舊法結果，修正後刑法並未
    較有利於被告。
  (四)刑法第四十一條第二項原規定：「併合處罰之數罪，均有前
    項情形，其應執行之刑逾六月者，亦同。」修正為：「前項
    規定於數罪併罰，其應執行之刑未逾六月者，亦適用之。」
    ，而刑法施行法增訂第三條之一第三項規定：「於94年1 月
    7 日刑法修正施行前犯併合處罰數罪中之一罪，且該數罪均
    符合第四十一條第一項得易科罰金之規定者，適用90年1 月
    4 日修正之刑法第四十一條第二項規定」，是本件自應適用
    修正前之刑法第四十一條第二項規定。
  (五)修正前刑法第四十一條第一項前段規定：「犯最重本刑為五
    年以下有期徒刑以下之刑之罪，而受六個月以下有期徒刑或
    拘役之宣告，因身體、教育、職業、家庭之關係或其他正當
    事由，執行顯有困難者，得以一元以上三元以下折算一日，
    易科罰金」，再依修正前罰金罰鍰提高標準條例第二條「依
    刑法第四十一條易科罰金或第四十二條第二項易服勞役者，
    均就其原定數額提高為一百倍折算一日」之規定（現已刪除
    ），應以新臺幣三百元至九百元折算一日。至修正後之刑法
    第四十一條第一項前段規定：「犯最重本刑為五年以下有期
    徒刑以下之罪，而受六個月以下有期徒刑或拘役之宣告者，
    得以新臺幣一千元、二千元或三千元折算一日，易科罰金。
    」，是比較新舊法結果，自以舊法較有利於被告，應適用修
    正前刑法第四十一條第一項前段、修正前罰金罰鍰提高標準
    條例第二條規定。
四、核被告所為，係犯刑法第三百二十條第一項竊盜罪，第二百
    十六條、第二百十條行使偽造私文書罪，第三百三十九條第
    一項詐欺罪，及第三百三十五條第一項侵占罪。其盜用印章
    為偽造取款條之階段行為，與偽造之低度行為，為其後向銀
    行員行使之高度行為所吸收，均不另論罪。至其先後3 次行
    使偽造私文書及詐欺之犯行，分別時間緊接、方法相同，並
    各觸犯構成要件相同之罪名，顯分別基於概括犯意為之，應
    各依修正前之規定，論以連續犯，並分別加重其刑；又其所
    犯上開竊盜、連續行使偽造私文書及連續詐欺之犯行，有方
    法、結果之牽連關係，應依修正前牽連犯之規定，從一重之
    連續行使偽造私文書罪處斷。至被告所犯連續行使偽造私文
    書及侵占2 罪間罪名有異、犯意各別，應予分論併罰。爰審
    酌被告受僱照護鄭森棨，本當盡心任職，詎趁斯時年已93歲
    餘之鄭森棨（係1 年9 月7 日生，見95年他字第1712號卷第
    25頁）年歲甚高之勢，實施本件犯行，所生危害於被害人及
    其家屬之心理、財物損失，實屬甚鉅，且犯後猶矯飾犯行、
    態度不佳，迄今仍有大筆款項未為清償等一切情狀，分別量
    處如主文所示之刑，並各依修正前規定諭知易科罰金之折算
    標準，及依修正前規定定其應執行刑，及諭知易科罰金之折
    算標準。
據上論斷，依刑事訴訟法第二百九十九條第一項前段，刑法第二
條第一項前段、第二百十六條、第二百十條、第三百二十條第一
項、第三百三十五條第一項、第三百三十九條第一項，修正前刑
法第五十六條、第五十五條、第五十一條第五款、第四十一條第
一項前段、第二項，刑法施行法第一條之一、第三條之一第三項
，修正前罰金罰鍰提高標準條例第二條，現行法規所定貨幣單位
折算新臺幣條例第二條，判決如主文。
本案經檢察官黃紋綦到庭執行職務。
中　　華　　民　　國　　96　　年　　3 　　月　　21　　日
　　　　　　　　　        刑事第三庭
                              審判長法  官  黃雅芬
                                    法　官　游士珺
                                    法　官　王幸華
上正本證明與原本無異。
如不服本判決，應於判決送達後10日內向本院提出上訴狀（應抄
附繕本）。告訴人或被害人如對於本判決不服者，應具備理由請
求檢察官上訴，其上訴期間之計算係以檢察官收受判決正本之日
期為準。
                             　     書記官　陳泰寧
中　　華　　民　　國　　96　　年　　3 　　月　　21　　日
附錄本案論罪科刑法條全文：
中華民國刑法第216條
（行使偽造變造或登載不實之文書罪）
行使第 210 條至第 215 條之文書者，依偽造、變造文書或登載
不實事項或使登載不實事項之規定處斷。
中華民國刑法第210條
（偽造變造私文書罪）
偽造、變造私文書，足以生損害於公眾或他人者，處 5 年以下有
期徒刑。
中華民國刑法第320條
（普通竊盜罪、竊佔罪）
意圖為自己或第三人不法之所有，而竊取他人之動產者，為竊盜
罪，處 5 年以下有期徒刑、拘役或 5 百元以下罰金。
意圖為自己或第三人不法之利益，而竊佔他人之不動產者，依前
項之規定處斷。
前二項之未遂犯罰之。
中華民國刑法第335條
（普通侵占罪）
意圖為自己或第三人不法之所有，而侵占自己持有他人之物者，
處 5 年以下有期徒刑、拘役或科或併科 1 千元以下罰金。
前項之未遂犯罰之。
中華民國刑法第339條
（普通詐欺罪）
意圖為自己或第三人不法之所有，以詐術使人將本人或第三人之
物交付者，處5年以下有期徒刑、拘役或科或併科1千元以下罰金
。
以前項方法得財產上不法之利益或使第三人得之者，亦同。
前二項之未遂犯罰之。
